臺灣臺中地方法院民事判決
110年度訴字第2232號
原      告  程立誠  
            李坤霖  

            謝宗興  
兼  上三人
訴訟代理人  李文雄  

上  一  人
訴訟代理人  李濰筠  
被      告  擁翠別墅管理委員會

法定代理人  戴勝堂  

訴訟代理人  高進棖律師
複  代理人  林羣期律師
上列當事人間請求確認區分所有權人會議決議無效事件，本院於
民國111年6月17日言詞辯論終結，判決如下：
    主      文
原告之訴駁回。
訴訟費用由原告負擔。
    事實及理由
壹、程序方面：
    按確認法律關係之訴，非原告有即受確認判決之法律上利益
    者，不得提起之，為民事訴訟法第247條第1項所明定。所謂
    即受確認判決之法律上利益，係指法律關係之存在與否不明
    確，致原告在私法上之地位有受侵害之危險，而此危險得以
    對於被告之確認判決除去者而言。本件原告主張被告於民國
    110年7月31日召開之擁翠別墅第26次區分所有權人會議（下
    稱系爭區權會）所為之議案三（下稱系爭決議）無效，為被
    告所否認，而上開決議是否無效，影響原告基於區分所有權
    人之權益，致原告在法律上之地位有不安之狀態，而此不安
    狀態，得以確認判決將之除去，是原告提起本件確認訴訟，
    應有確認利益。
貳、實體方面：
一、原告主張：
(一)擁翠別墅社區有A、B、C區，基地依序為臺中市○○區○○段000
    ○000○000地號土地，建物均為透天別墅。A區有A1至A24建物
    ，並設有共用之公設大樓，基地557地號土地為A、B、C區建
    物所有權人共有；B區為B1至B21建物，基地567地號土地為B
    區建物所有權人共有；C區為C1至C21建物，基地571地號土
    地為C區建物所有權人共有。原告丙○○、乙○○、丁○○、甲○○
    依序為A15、B3、B18、C5建物所有權人。
(二)被告為使特定住戶能在法定空地、無遮簷人行道、防火間隔
    違法設置外掛昇降機，乃於110年7月31日召開系爭區權會，
    通過內容為「修訂社區規約（即擁翠別墅成員戶共同生活秩
    序公約，下稱規約）第5條、第8條約定專用部分」之系爭決
    議，將修正後規約附圖（即本院卷第23頁，下就本院卷第23
    頁圖稱為附圖）所示之有顏色區域劃設為各住戶之約定專用
    部分，並約定得於該約定專用部分增設昇降機。系爭決議內
    容違反法令，應屬無效：
　1.各住戶就附圖有顏色區域，20餘年來均互相容忍他共有人各
    自占有使用，存在默示分管契約，非共用部分，依公寓大廈
    管理條例第3條第5款規定，不得約定專用。
  2.A區中之A1至A13建物臨臺中市北屯區景和街，門前4公尺前
    院，其中臨路2公尺部分為無遮簷人行道，系爭決議將無遮
    簷人行道約定為約定專用部分，且得增設昇降機，違反道路
    交通處罰條例第3條第3款、第82條及公寓大廈管理條例第3
    條第5款規定，應屬無效。
  3.附圖B、C區有顏色區域，含有防火間隔，系爭決議將防火間
    隔約定為約定專用部分，且得增設昇降機，違反公寓大廈管
    理條例第7條第2款規定，應屬無效。
　4.擁翠別墅社區B區之基地為B區住戶共有，C區之基地為C區住
    戶共有，B、C區之共用部分若要約定專用，須分別由B、C區
    之住戶決議，不得逕由A、B、C區組成之系爭區權會為之。
　5.在共有土地上設置昇降機，將影響建蔽率，而不符合第一種
    住宅區所訂之標準，且將原作花園、草坪使用之景觀用地，
    變為私人昇降機之基地，並非保存、改良及利用等之共有人
    共同利益行為，變更共有物之用途，依民法第819條第2項規
    定，須經全體共有人同意，無土地法第34條之1第1項多數決
    之適用，系爭決議違反民法第819條第2項規定，應屬無效。
(三)爰依公寓大廈管理條例第1條第2項、民法第56條第2項規定
    ，請求確認系爭決議無效等語。並聲明：確認於110年7月31
    日召開之擁翠別墅第26屆區分所有權人會議所為議案三「修
    訂社區規約第5條、第8條約定專用部分」之決議無效。
二、被告則以：
(一)不爭執有以系爭區權會作成系爭決議，附圖A1至A13建物門
    前臨路2公尺部分為無遮簷人行道。惟否認各住戶就附圖有
    顏色區域有分管契約存在，亦否認附圖B、C區有顏色區域含
    有防火間隔，B、C區建物因各戶前後均有臨接計畫道路或3
    公尺以上基地內通路，側面已無需再留設防火間隔，故B、C
    區之竣工圖並未標示防火間隔。擁翠別墅社區於81年10月7
    日取得建照，依公寓大廈管理條例第55條第2項規定，不受
    同條例第7條各款不得為約定專用部分之限制。
(二)擁翠別墅社區於原告甲○○擔任被告主任委員時，於107年8月
    18日召開區分所有權人會議，通過決議就規約第8條第12款
    增訂但書「但如經主關機關同意增設昇降機，不在此限」。
    另107年10月28日擁翠別墅區分所有權人會議，通過決議訂
    定「擁翠別墅住戶增設昇降設備管理辦法」。惟因內政部營
    建署就舊有住宅增設升降梯設備，以110年4月28日台內營字
    第1100805873號令修正公佈「建築物於共有土地增設昇降機
    應檢附土地及建築物權利證明文件作業規定」，其中第10點
    規定增設升降梯應同時符合「㈠昇降機設置之土地範圍，應
    依公寓大廈管理條例第23條規定，於規約載明約定專用部分
    及使用主體。㈡前款約定專用部分，於規約或區分所有權人
    會議決議應載明得設置昇降機」，故再為系爭決議。又住戶
    增設昇降機，仍應經主管機關之同意，於符合建築相關法規
    之規範下取得執照，非可隨意於約定專用部分增設昇降機，
    故系爭決議未影響原告基於區分所有權人之權益。
(三)公寓大廈管理條例、土地法為民法之特別規定，應優先適用
    ，自得以多數決為之，不須全體共有人同意等語，資為抗辯
    。
(四)並聲明：原告之訴駁回。
三、兩造不爭執事項（見本院卷第605至608、674頁，並依卷證
    資料為文字調整）：
(一)坐落臺中市○○區○○段000○000○000地號土地上分別坐落有擁
    翠別墅社區A區（A1至A24建物）、B區（B1至B21建物）、C
    區（C1至C21建物）之透天別墅，建物配置如附圖所示。557
    地號土地由A、B、C區建物所有權人共有，567地號土地由B
    區建物所有權人共有，571地號土地由C區建物所有權人共有
    。A1至A13建物臨臺中市北屯區景和街，A8與A9間之建物為
    門牌號碼臺中市○○區○○街000號之公設大樓。
(二)原告丙○○、乙○○、丁○○、甲○○分別為擁翠別墅社區A15、B3
    、B18、C5建物所有權人。
(三)被告於110年7月31日召開系爭區權會，會議記錄如本院卷第
    31、517至518頁所示，系爭區權會通過議案三：「修訂社區
    規約第5條、第8條約定專用部分」（即系爭決議），修正規
    約第5條、第8條，修正前、後之第5條、第8條規約約定如本
    院卷第21頁修正對照表所示，修正後第5條之附圖如本院卷
    第23頁所示，而約定如本院卷第23頁附圖所示之有顏色區域
    為各住戶之約定專用部分，並約定各住戶於約定專用部分得
    增設經主管機關許可之昇降機。
(四)附圖所示之約定專用部分，係法定空地。A1至A13建物臨臺
    中市北屯區景和街，門前4公尺之附圖約定專用部分，其中
    臨路2公尺部分為無遮簷人行道。
(五)擁翠別墅社區A區之防火間隔如本院卷第485、487頁所示。
    附圖所示之A區約定專用部分，非防火間隔。　　
(六)對於系爭區權會之召集程序及決議方法合法不爭執，所爭執
    者為系爭決議內容是否合法。
(七)擁翠別墅社區於107年8月18日召開第23屆區分所有權人會議
    ，該日會議紀錄如本院卷第539至542頁被證7-2所示，其中
    議題二通過就規約第8條增訂但書「但如經主關機關同意增
    設昇降機，不在此限」。另擁翠別墅社區於107年10月28日
    召開第23屆臨時區分所有權人會議，該日會議紀錄如本院卷
    第547至548頁被證7-4所示，其中決議一通過訂定如本院卷
    第549至550頁被證7-5所示之「擁翠別墅住戶增設昇降設備
    管理辦法」。
(八)對他造所提證據形式真正不爭執。
四、本院之判斷：
　　本件兩造爭執之點，應在於：系爭決議是否內容違反法令而
    無效？茲述如下：
(一)按多數各自獨立使用之建築物、公寓大廈，其共同設施之使
    用與管理具有整體不可分性之集居地區者，其管理及組織準
    用本條例之規定，公寓大廈管理條例第53條定有明文。查擁
    翠別墅社區分為A區（A1至A24建物）、B區（B1至B21建物）
    、C區（C1至C21建物）共三區，依序坐落臺中市○○區○○段00
    0○000○000地號土地，公設大樓位在557地號土地上之A8、A9
    建物之間，557地號土地由A、B、C區建物所有權人共有，56
    7地號土地由B區建物所有權人共有，571地號土地由C區建物
    所有權人共有，依附圖（即本院卷第23頁）所示之建築物型
    態，包括雙併別墅、連棟別墅，可認擁翠別墅社區屬公寓大
    廈管理條例第53條所稱之集居地區，其管理及組織準用公寓
    大廈管理條例之規定，先予敘明。
(二)查擁翠別墅社區於110年7月31日召開之系爭區權會，以應出
    席數70人、出席數65人、同意58票，通過內容為「修訂社區
    規約第5條、第8條約定專用部分」之系爭決議，將規約第5
    條原內容：「除各住戶室內範圍以外之使用權屬共同共有權
    ；公共設施如：外牆綠園道游泳池公設大樓等，規定與共同
    使用有關聯之使用設施，其權利義務相等」修正為：「第一
    項：一、各住戶專用部分及約定專用部分，如附圖（即本院
    卷第23頁）所示。二、各住戶建物所坐落之基地範圍及約定
    專用，如附圖所標示，即與各住戶主建物相臨接即標示顏色
    區域之土地範圍。為各住戶得於該區域範圍之土地上增設經
    主管機關許可之昇降機等相關需求設備。第二項：一、除前
    項範圍以外者，均為共用範圍，使用權屬歸全體住戶。二、
    公共設施如：外牆綠園道游泳池公設大樓等，規定與共同使
    用有關聯之使用設施，其權利義務相等」，及將社區規約第
    8條第12款原內容：「不作違法改建、裝潢及影響建築物之
    結構安全及外觀之施作工程，但如經主管機關同意增設昇降
    機，不在此限」修正為：「不作違法改建、裝潢及影響建築
    物之結構安全及外觀之施作工程，但如經主管機關同意增設
    昇降機（含於約定專用區域），不在此限」，約定附圖所示
    之有顏色區域為各住戶之約定專用部分，且各住戶於約定專
    用部分得增設經主管機關許可之昇降機，此有系爭區權會會
    議紀錄、規約修正對照表及附圖、修正前規約在卷足考（見
    本院卷第21至31、543至545頁），且為兩造所不爭執（見不
    爭執事項三），堪信真實。
(三)系爭決議修正規約，將附圖有顏色區域定為約定專用部分，
    並不違法：
　1.系爭決議修正規約，約定附圖有顏色區域為各住戶之約定專
    用部分。而原告主張擁翠別墅社區各住戶就附圖有顏色區域
    之該約定專用部分本即存在默示分管契約之事實，雖為被告
    所否認。惟依本院會同兩造至現場履勘結果，擁翠別墅社區
    之建物為透天別墅，各建物之附屬圍繞土地設有庭院，位置
    大致與附圖有顏色區域相同，有勘驗筆錄及照片在卷可稽（
    見本院卷第203至447頁），且參系爭決議及規約修正對照表
    之說明欄均記載：「有關住戶庭院使用範圍疑義，由於本社
    區規約未明確載明住戶土地使用範圍，為避免日後，新舊屋
    主造成與鄰居使用上之無謂爭議，特規劃各住戶使用範圍及
    位置，經區權會通過後，納入規約」（見本院卷第31、21頁
    ），可見擁翠別墅社區於完工時，各建物即設有庭院，因原
    規約未明載各建物之庭院使用範圍，因而以系爭決議修正規
    約，將各建物使用庭院範圍明訂為約定專用部分。又擁翠別
    墅社區A區於84年2月23日取得使用執照，B、C區於83年12月
    21日取得使用照，有原告所提之建物所有權狀及使用執照在
    卷可證（見本院卷第111、115、119、123、137至140頁），
    是擁翠別墅社區各建物所有權人即基地土地共有人，自84年
    間擁翠別墅社區完工後，各住戶向建商買受取得迄今，就設
    於共有土地之各建物庭院，由各建物住戶管領使用，長期互
    相容忍，對於他共有人使用、收益各自占有之庭院土地，未
    予干涉，並為各住戶即土地共有人同意。堪信原告主張各住
    戶即土地共有人，就附圖有顏色區域之約定專用部分，原即
    存在分管契約乙節，應屬實在。
  2.按公寓大廈管理條例於84年6月28日公布施行前已取得建造
    執照之公寓大廈，得不受該條例第7條各款不得約定專用之
    限制，此觀管理條例第55條第2項但書規定甚明（最高法院1
    11年度台上字第803號判決意旨參照）。查擁翠別墅社區於8
    4年2月23日、83年12月21日取得使用執照，自屬公寓大廈管
    理條例施行前已取得建造執照之建物，且如上所述，各住戶
    自向建商買受時起，就各自占有庭院土地，互相容忍，未予
    干涉，已成立分管契約，而系爭決議修正規約，將各住戶之
    庭院土地定為約定專用部分，僅係將早已存在之分管契約明
    文化而已，依公寓大廈管理條例第55條第2項規定，不受同
    條例第7條各款不得為約定專用部分之限制，是原告主張系
    爭決議違反公寓大廈管理條例第7條之規定，應屬無效等語
    ，自非可採。又附圖有顏色區域既早存在分管契約，而約定
    供特定人使用，即已約定專用，系爭決議僅將之明文，原告
    主張該部分因存在分管契約而不得再約定專用等語，亦非可
    採。
　3.再者，擁翠別墅社區屬集居地區，準用公寓大廈管理條例關
    於管理及組織之規定，由A、B、C區共同組成擁翠別墅社區
    ，且成立管理委員會，社區成員就社區內共有土地約定專用
    事宜，自得以區分所有權人會議決定之。原告主張B、C區坐
    落基地僅B、C區住戶共有，非A、B、C區住戶共有，應由B、
    C區住戶各自決定約定專用部分，不得以區分所有權人會議
    決定乙節，難認有據。
(四)系爭決議修正規約，就約定專用部分之使用決定得增設經主
    管機關許可之昇降機，並不違法：
　1.在公寓大廈管理條例施行前已取得建造執照之建物，固不受
    該條例第7條各款所列不得為約定專用部分之限制，然區分
    所有權人就共用部分之使用（專用），除另有約定外，仍應
    依其設置目的及通常使用方法為之，且無違共有物之使用目
    的，始為合法。而另有約定之事項，亦不得違反管理條例、
    區域計畫法、都市計畫法及建築法令之規定（最高法院109
    年度台上字第2277號判決意旨參照）。
  2.查系爭決議修正規約，約定附圖有顏色區域為各住戶之約定
    專用部分，並約定各住戶於約定專用部分得增設「經主管機
    關許可之昇降機等相關需求設備」（見本院卷第21頁規約修
    正對照表）。而附圖有顏色區域之約定專用部分，係法定空
    地，且其中A1至A13建物臨臺中市北屯區景和街門前4公尺前
    院，臨路2公尺部分為無遮簷人行道之事實，為兩造所不爭
    執（見不爭執事項四），並有臺中市政府都市發展局111年3
    月14日函文在卷可稽（見本院卷第483頁）。
　3.又關於附圖有顏色區域之約定專用部分，是否包含防火間隔
    乙節，依擁翠別墅社區建照案卷資料，A區有劃設防火間隔
    ，惟防火間隔位置未落在附圖有顏色區域，有臺中市政府都
    市發展局111年4月20日函文在卷可參（見本院卷第568頁）
    ，此亦為兩造所不爭執（見不爭執事項五）。另就B、C區部
    分，建照案卷內之資料並未標註防火間隔位置，依71年7月1
    5日至93年1月1日施行之建築技術規則建築設計施工編第110
    條第1項第2款、第3款規定：「防火構造建築物，除基地二
    面以上臨接寬度4公尺以上之道路或臨接深度4公尺以上之永
    久性空地者外，依下列規定：……2.市地重劃地區，應由直轄
    市、縣（市）政府規定整體性防火間隔，其淨寬應在3公尺
    以上，並應接通道路。3.同一基地內有二幢以上建築物，每
    幢建築物之背面或側面適用第2款規定」，B、C區每幢建築
    物之背面或側面應留設有淨寬3公尺以上且接通道路之防火
    間隔。審諸臺中市政府都市發展局上開111年4月20日函文就
    B、C部分防火間隔之檢討函覆：「位置圖（即附圖）B、C區
    所示橘色、紫色有顏色區域及未塗色區域皆有防火間隔為3
    公尺以上，實際距離應由建築師簽證負責」（見本院卷第56
    8頁），細譯其意並比對附圖及B、C區平面圖（見本院卷第5
    73頁），可知因B、C區建物背面（此部分非附圖有顏色區域
    ）均臨寬度3公尺以上之社區內私設道路，且二幢建物側面
    間（此部分為附圖有顏色區域）之寬度，亦在3公尺以上，
    故B、C區每幢建物之背面及側面均留設有淨寬3公尺以上且
    接通道路之防火間隔，因僅背面或側面一面達防火間隔規定
    即可，即難遽認附圖B、C區建物側面有顏色區域之約定專用
    部分為防火間隔。是以被告抗辯附圖有顏色區域，A、B、C
    區均未含防火間隔乙節，可認有憑。
　4.而附圖有顏色區域之約定專有部分雖屬法定空地，且在A區A
    1至A13建物門前4公尺前院，其中臨路2公尺部分為無遮簷人
    行道。惟因增設昇降機須經行政建管機關核發執照，且系爭
    決議所修正之規約係約定在附圖有顏色區域之約定專用部分
    得增設「經主管機關許可」之昇降機，亦即系爭決議之意旨
    ，乃將增設昇降機有無違反建築法令等行政規範，交由行政
    主管機關審認，行政主管機關應不可能違法同意增設不合法
    規範之昇降機，是原告主張系爭決議違反道路交通管理處罰
    條例或建築法令等語，難以採取。
(五)原告主張系爭決議內容，已變更共有物之性質，應由全體共
    有人同意，不得以多數決為之，要非可採：
  1.共有土地或建築改良物，其處分、變更及設定地上權、農育
    權、不動產役權或典權，應以共有人過半數及其應有部分合
    計過半數之同意行之，但其應有部分合計逾3分之2者，其人
    數不予計算，土地法第34條之1第1項定有明文。又依土地法
    第34條之1規定，部分共有人就共有土地或建築改良物為處
    分、變更及設定地上權、永佃權、地役權或典權，應就共有
    物之全部為之，為土地法第34條之1執行要點第1點所明文。
    故就共有物之應有部分或特定部分之處分或變更，應不得依
    土地法第34條之1第1項規定以多數決為之。是原告主張系爭
    決議乃針對共有土地如附圖有顏色區域所示之特定部分所為
    ，非針對共有物全部，無土地法第34條之1第1項所定多數決
    之適用，雖屬有據。
  2.惟按共有物之管理，除契約另有約定外，應以共有人過半數
    及其應有部分合計過半數之同意行之。但其應有部分合計逾
    3分之2者，其人數不予計算，民法820條第1項定有明文。故
    共有人對於共有物之管理，除得經共有人全體同意以契約約
    定外，亦得以多數決決定。次按共有物之管理，係指保存、
    改良及利用等行為，其中共有物之利用行為係以滿足共有人
    共同需要為目的，不變更共有物之性質，為使用收益之行為
    。倘對共有物之利用，程度上已達變更共有物原來之用益狀
    況，使共有人原有之用益權受剝奪，且回復原狀將有困難者
    ，則屬民法第819條第2項所指共有物變更之情形，應得全體
    共有人之同意，不得依民法第820條第1項規定，以多數決為
    之（最高法院109年度台上字第2830號判決意旨參照）。經
    查，系爭決議按原有分管狀態，就共有土地如附圖有顏色區
    域，修正規約將之明文為約定專用部分，並以規約約定在約
    定專用部分得增設經主管機關許可之昇降機，而就約定專用
    部分之使用方式為協議，此屬共有物管理決定之範圍，依民
    法第820條第1項規定，得以多數決為之。再者，系爭決議決
    定在附圖有顏色區域之約定專用部分得增設經主管機關許可
    之昇降機，雖該約定專用部分為法定空地，且A1至A13建物
    門前4公尺前院，臨路2公尺部分為無遮簷人行道。惟如前述
    ，系爭決議係將昇降梯設置之合法性交由主管機關審認，因
    行政建管機關依理不會同意增設違反建築法令之昇降機，不
    致造成在無遮簷人行道增設昇降機，或在依法應留設之法定
    空地面積範圍增設昇降機之情形，況該無遮簷人行道部分未
    與建物接臨，衡情亦無可能在該無遮簷人行道範圍增設昇降
    機，故核上情，難認已達變更附圖有顏色區域土地性質之程
    度，不屬民法第819條第2項所指共有物變更之情形，不需全
    體共有人同意。是原告主張系爭決議違反民法第819條第2項
    規定等語，難認有據。
五、綜上所述，系爭決議內容未違反法令，原告依公寓大廈管理
    條例第1條第2項、民法第56條第2項規定，請求確認系爭決
    議無效，為無理由，應予駁回。　
六、本件事證已臻明確，兩造其餘訴訟資料及攻擊防禦方法，經
    審酌後認與判決結果不生影響，爰不逐一論述，併此敘明。
七、訴訟費用負擔之依據：民事訴訟法第78條。　　
中　　華　　民　　國　　111 　年　　7 　　月　　15　　日
                  民事第三庭  審判長法  官  陳宗賢
　　　　　　　　　　　　　　　　　　法  官  廖純卿
　　　　　　　　　　　　　　　　　　法  官  劉育綾
正本係照原本作成。
如對本判決上訴，須於判決送達後20日內向本院提出上訴狀（須
附繕本）。如委任律師提起上訴者，應一併繳納上訴審裁判費。
中　　華　　民　　國　　111 　年　　7 　　月　　15　　日
                                    書記官  洪千羽